【裁判字號】    91,訴,1219
【裁判日期】    920331
【裁判案由】    遷讓房屋等
【裁判全文】
臺灣板橋地方法院民事判決  九十一年度訴字第一二一九號
    原      告  丙○○
    訴訟代理人  孫銘豫律師
    複代理人    甲○○
    被      告  乙○○
右當事人間請求遷讓房屋等事件，本院判決如左：
    主      文
被告應自坐落台北縣永和市○○段六三地號土地上門牌號碼台北縣永和市○○路一九
三巷四弄十八號一、二樓房屋遷出，並將上開房屋返還與原告。
訴訟費用由被告負擔。
本判決於原告以新台幣壹萬捌仟元為被告預供擔保後，得假執行。
    事實及理由
一、本件被告未於言詞辯論期日到場，核無民事訴訟法第三百八十六條各款所列情形
    ，爰依原告聲請，由其一造辯論而為判決。
二、原告起訴主張：原告之繼父劉小龍於民國九十年七月十一日委請蘇清文律師預立
    「代筆遺囑」，該代筆遺囑中載明門牌號碼台北縣永和市○○路一九三巷四弄十
    八號一、二樓房屋及其坐落台北縣永和市○○段六三地號土地於劉小龍去世後歸
    原告所有。惟因劉小龍與原告均認為日後遺產稅可能較高，基於節稅著眼，乃於
    九十年九月二十四日合意訂立土地、建物買賣契約書，意即兩人依右揭遺囑意旨
    ，提前辦理生前過戶手續，原告因而取得系爭房、地所有權。茲被告無權占有系
    爭土地、建物，爰於先位依民法第七百六十七條之規定，請求被告自無權占有之
    房屋內遷出，並將房屋返還予原告。倘鈞院認原告所舉證據不足以證明系爭建物
    之所有權為原告所有時，則系爭建物即屬「無主物」，是被告當下因占有無主建
    物而妨害原告就其土地所有權之使用，爰於備位之訴，本於土地所有權人之地位
    ，依民法第七百六十七條之規定，訴請被告拆屋還地。並聲明：先位訴之聲明：
    (一)被告應自坐落台北縣永和市○○段六三地號土地上門牌號碼台北縣永和市○○
    路一九三巷四弄十八號一、二樓房屋遷出，並將房屋返還予原告。(二)願供擔保請
    准宣告假執行。備位訴之聲明：(一)被告應將坐落台北縣永和市○○段六三地號土
    地上門牌號碼台北縣永和市○○路一九三巷四弄十八號一、二樓房屋（面積以實
    測為準）拆除，並將上開土地返還予原告。(二)願供擔保請准宣告假執行。
三、被告則以：伊居住於系爭台北縣永和市○○路一九三巷四弄十八號建物已逾十八
    年，原告並非劉小龍之子女，不得繼承劉小龍所有上開遺產，否認上開代筆遺囑
    及買賣契約之真正，劉小龍之身分證件於八十九年三月十四日有換發，原告係持
    舊身分證前往辦理，另被告母親於八十六年間死亡時，有部分證件置於原告處，
    原告係持之前往辦理過戶等語，資為抗辯。並聲明：原告之訴駁回。
四、兩造不爭之事實：
    (一)查原告主張坐落台北縣永和市○○段六三地號土地與其上門牌號碼台北縣永和
      市○○路一九三巷四弄十八號一、二樓未辦理保存登記之建物，原為訴外人劉
      小龍所有，其中，台北縣永和市○○段六三地號土地業於九十年十一月十三日
      移轉登記為原告所有之事實，業據提出土地登記簿謄本之影本一份為證，並為
      被告所不爭。另上開房屋現為被告居住使用乙節，亦為被告所自認。
    (二)又劉小龍於九十年七月一日訂立代筆遺囑，將門牌號碼台北縣永和市○○路一
      九三巷四弄十八號一、二樓房屋及其坐落基地即台北縣永和市○○段六三地號
      土地贈與原告乙節，業據提出代筆遺囑之影本一份為證。被告雖爭執該遺囑之
      真正，惟該遺囑確係劉小龍依法定方式所作成乙節，業據證人即代筆遺囑之見
      證人兼代筆人蘇清文律師到場證述「劉小龍見過一次面，因為賴明珠是我的朋
      友，她帶著劉小龍和另外一個劉雅玲、原告到我的事務所。要求要做遺囑，我
      有和劉小龍談。因為他年紀很大，當時神智清楚，問他是誰，他也會回答，他
      說原告的媽媽嫁過來的時候，有帶一間房子過來，要還給他的女兒。我問劉雅
      玲是否如此，她說應該是，劉小龍本人也表達是如此，後來遺囑就照劉小龍的
      意思做，當時劉小龍他說身體不舒服，會痛。我叫他先回去，下次再來，劉小
      龍說不要再來一次，所以我就讓他在沙發上躺著，照他所說的意思，和他的女
      兒的溝通的意思，因為我手寫比較潦草，我請小姐打字，劉小龍親自簽名後，
      我們把文書作業做好，他們就離開了。文字打稿後，有逐條唸給劉小龍聽。」
      等語、證人即劉小龍之女、兩造之妹劉雅玲到場證述「（問：九十年七月和你
      父親劉小龍到蘇律師的事務所？）賴明珠、原告、我父親和我四個人。當天要
      辦理代筆遺囑。將他的遺產留給後代的子孫。」、「（法官提示卷附代筆遺囑
      ，問：是否當天所訂的？）是的，我有看過，是這一份代筆遺囑。」、「（問
      ：是否當天劉小龍的意思？）是的，我父親用說的。我的父親也是這個意思。
      」等語（本院九十一年十二月二十日言詞辯論筆錄）後，被告就該遺囑之真正
      ，亦未再爭執。
五、又原告主張其與劉小龍於九十年九月二十四日合意訂立土地、建物買賣契約書，
    原告並於九十年十一月二日，前往台北縣政府稅捐稽徵處中和分處辦理系爭建物
    之買賣移轉手續，並經該中和分處核定系爭建物買賣之契約價額為新台幣（下同
    ）一萬八千元，並繳納契稅一千零八十元完竣，稅捐機關亦將系爭建物房屋稅籍
    編號00000000000於九十年十一月二日起變更納稅義務人為原告之事
    實，業據提出土地買賣所有權移轉契約書、土地增值稅繳款書、建築改良物買賣
    所有權移轉契約書、契稅繳款書、電費收據、自來水繳費收據等之影本各一份為
    證。被告雖爭執該買賣契約之真正，惟劉小龍於九十年七月一日訂立代筆遺囑時
    ，即表示擬將系爭房屋及其坐落土地贈與原告，有如前述，則其於九十年九月二
    十四日與原告訂立土地、建物買賣契約書，並將系爭土地所有權移轉登記與被告
    ，應係提前於生前將系爭房地贈與原告。被告空言否認該賣賣契約之真正，不足
    採取。
六、而劉小龍於九十年九月二十四日與原告合意訂立土地、建物買賣契約書後，即將
    系爭建物交付予原告乙節，亦據原告陳明，則被告於劉小龍去世後，意為自己占
    有之意思而繼續占有系爭建物，即無正當權源，從而，原告基於所有物返還請求
    權，先位聲明訴請被告自系爭建物內遷出，並將系爭建物返還與原告，為有理由
    應予准許。
七、本件原告於先位訴訟主張依民法第七百六十七條前段之規定，訴請被告遷讓房屋
    ，於備位再依同法第七百六十七中段之規定，請求被告拆屋還地，並定有先後請
    求裁判之順序，於先位訴訟標的有理由時，即不請求就備位訴訟標的為裁判，為
    學說所謂預備訴之合併，其先位遷讓房屋之訴為有理由，有如前述，則就其備位
    之訴，爰不再予審究，附此敘明。
八、原告陳明願供擔保，聲請宣告假執行，經核尚無不合，爰酌定相當擔保金額准許
    之。
九、結論：原告之訴為有理由，依民事訴訟法第三百八十五條第一項前段、第七十八
    條，第三百九十條第二項，判決如主文。
中      華      民      國    九十二    年      三      月    三十一    日
                                臺灣板橋地方法院民事第三庭
~B法      官  陳麗玲
右為正本係照原本作成
如對本判決上訴，須於判決送達後廿日內向本院提出上訴狀
中      華      民      國    九十二    年      四      月        一    日
~B法院書記官  陳金鳳


司法院資訊處製作；財團法人民間司法改革基金會備份。
